臺灣高等法院民事裁定
110年度抗字第628號
抗  告  人  亞鑫營造有限公司


法定代理人  李紹平    
上列抗告人因與相對人磊鑫建設開發股份有限公司等間求償債務
強制執行聲明異議事件，對於中華民國110年3月10日臺灣宜蘭地
方法院裁定（110年度執事聲字第4號）提起抗告，本院裁定如下
： 
    主  文
抗告駁回。
抗告程序費用由抗告人負擔。
    理  由
本件抗告人於民國109年5月至同年10月間，陸續執臺灣臺北地
  方法院108年度建字第198號確定判決、107年度司促字第19978
  號（含債權讓與契約書暨通知書）、108年度司促字第952號確
  定支付命令為執行名義（下稱系爭執行名義），分別以相對人
  磊鑫建設開發股份有限公司（下稱磊鑫公司）積欠其新臺幣（
  下同）236萬4,000元、2,391萬8,400元本息未還及受讓取得第
  三人蔡金花對該公司之300萬元本息債權為由，而於36萬4,000
  元、100萬元及30萬元之債權範圍內，聲明就原法院109年度司
  執字第6291號（下稱第6291號）事件對於坐落宜蘭縣礁溪鄉協
  天段622、622-6至622-14、681、681-10至681-18地號土地（
  下稱系爭土地）上之未辦保存登記建物（即同段暫編1948至19
  62建號，下稱系爭暫編建物）參與分配，及聲請同院109年度
  司執字第12235號、第20869號（下稱第12235號、第20869號
　）併入第6291號事件對系爭暫編建物同案執行。嗣抗告人以：
  系爭暫編建物非相對人板信商業銀行股份有限公司（下稱板信
  銀行）受託管理之信託財產，該建物與系爭土地非屬同一人所
  有，執行法院未先除去前開建物使用土地之權利，即准予前揭
  併付拍賣之聲請，於法不合為由，聲明異議。承辦司法事務官
  以原處分駁回抗告人之聲明異議。抗告人不服，提出異議，原
  裁定維持原處分，駁回抗告人之異議，抗告人猶有未服，對之
  提起抗告。
按土地所有人於設定抵押權後，在抵押之土地上營造建築物者
  ，抵押權人於必要時，得於強制執行程序中聲請法院將其建築
  物與土地併付拍賣。但對於建築物之價金，無優先受清償之權
  ，民法第877第1項定有明文。前開規定之目的，係為保護抵押
  權人之利益，及社會之經濟而設之規定，故於土地抵押後，在
  其上營造之建築物，雖非土地所有人所建，但於抵押權實行時
  ，該建築物若與抵押之土地已歸一人所有，為貫徹上開立法目
  的，亦應解為有該條之適用，得於必要時，將土地抵押後，在
  其上營造之建築物，與該土地併付拍賣。又稱信託者，謂委託
  人將財產權移轉或為其他處分，使受託人依信託本旨，為受益
  人之利益或為特定之目的，管理或處分信託財產之關係。受託
  人因信託行為取得之財產權為信託財產；受託人因信託財產之
  管理、處分、滅失、毀損或其他事由取得之財產權，仍屬信託
  財產。信託法第1條、第9條第1、2項分別定有明文。而建築為
  事實行為，自己出資興建之建築物，於房屋建造足以避風雨而
  可達經濟上之使用目的時，即原始取得所有權，固不以登記為
  要件。惟委託人如將不動產開發案興建資金，信託他人依信託
  本旨為管理處分，依前揭信託法第9條第2項之規定，對於以該
  資金興建而原始取得之建物，自屬受託人之信託財產，在委託
  人依法終止信託關係（倘建物已辦理第1次所有權登記，並應
  移轉登記為其所有）前，信託人自不得以前開信託財產之所有
  權人自居。
經查，磊鑫公司及第三人周振冬、周振村（下稱周振冬2人）前
  因合建於106年間共同為委託人及受益人（自益信託），與受
  託人板信銀行、關係人京城國際建築經理股份有限公司（即磊
  鑫公司另與之簽訂經建信託契約之公司）、中華資融股份有限
  公司（下稱中融公司；即磊鑫公司因前述開發案辦理融資之公
  司）簽訂不動產信託契約書，約定為達成前開土地開發興建
　、地上建物第1次所有權登記及該案融資清償之信託目的，同
  意將周振冬2人所有系爭土地、磊鑫公司自有、收受或融資之
  興建資金，及板信銀行因前述財產管理等故而取得之財產權，
  交予板信銀行為信託財產。又周振冬2人為擔保磊鑫公司對中
  融公司借款債務之清償，於同年8月22日提供系爭土地為中融
  公司設定最高限額1億5,600萬元抵押權，其後於同年9月11日
  另以信託為原因將系爭土地所有權移轉登記予板信銀行。嗣中
  融公司以磊鑫公司未清償債務為由，取得原法院108年度司拍
  字第71號拍賣抵押物裁定為執行名義，聲請第6291號執行事件
  查封系爭土地，並依民法第877條第1項規定聲請將系爭土地上
  營造之系爭暫編建物併付拍賣等情，有前揭拍賣抵押物裁定、
  不動產信託契約書、系爭土地登記謄本、強制執行聲請狀、工
  程查核報告、建造執照所示建築物勘驗紀錄可稽（見第6291號
  執行卷㈠第2至32、89至102、104至118頁反面、卷㈡第176至193
  頁）。則依前說明，磊鑫公司既將前揭不動產開發案之興建資
  金，信託予板信銀行依前揭信託本旨為管理處分，足見系爭暫
  編建物係以前開資金興建而原始取得之建物，於查封時尚未完
  成第1次所有權登記，依前揭信託契約之約定及信託法第9條第
  2項規定，自仍屬板信銀行之信託財產。審諸周振冬2人於106
  年8月22日以系爭土地為中融公司設定抵押，同年9月間另簽訂
  信託契約，共同與磊鑫公司將系爭土地及興建資金交予板信銀
  行做為信託財產，繼而以前開資金在該土地上興建系爭暫編建
  物，故系爭土地與系爭暫編建物，二者現均屬板信銀行之信託
  財產，自可認合於土地抵押後，在其上營造之建築物，雖非土
  地所有人所建，但於抵押權實行時，該建築物與抵押之土地已
  歸一人所有之情形，為貫徹民法第877條第1項之立法目的，應
  有該條之適用。故執行法院認前揭房地有併付拍賣之必要而准
  許中融公司此項聲請，於法並無不合，要無探究其用地權利並
  先予除去之必要。從而，原處分駁回抗告人對合併拍賣所為之
  聲明異議，及原裁定維持原處分，駁回抗告人之異議，經核均
  無違誤。抗告意旨指摘原裁定不當，求予廢棄，為無理由，應
  予駁回。至抗告人於原法院異議及本院抗告程序中另請求廢棄
  第6291號事件第1、2次拍賣公告及駁回中融公司以本票裁定為
  執行名義對系爭暫編建物聲請執行部分，非屬原處分及原裁定
  審理範疇，應由執行法院另為適法之處理，併此敘明。
據上論結，本件抗告為無理由，爰裁定如主文。 
中　　華　　民　　國　　110 　年　　 6 　　月　　9　　日
                  民事第七庭    
                      審判長法  官  李昆霖
                            法  官  王育珍
                            法  官  林翠華
正本係照原本作成。
本裁定除以適用法規顯有錯誤為理由外，不得再抗告。如提起再
抗告，應於收受送達後10日內委任律師為代理人向本院提出再抗
告狀。並繳納再抗告費新臺幣1千元。
中　　華　　民　　國　　110 　年　　6 　　月　　9 　　日
　　　　　　　　　　　　　  書記官  黃文儀